# 关于预测性财务信息审核

提问人：剑 寒九州 时间：2021-09-13 01:11:00
请教陈版及各位网友：被审计单位主要商品市场价格存在重大波动的情况下，在出具《盈利预测报告》时。如何根据 3111 号审计准则要求，恰当发表审核意见呢？
3111 号准则要求“第三条在执行预测性财务信息审核业务时,注册会计师应当就“管理层编制预测性财务信息所依据的最佳估计假设并非不合理”获取充分适当的审计意见，可目前主要商品市场价格存在重大波动，难以预判后几个月走势是进一步下跌还是上涨。虽然目前管理层预测的价格也已经较低了，但在这种情况下我们怎样对管理层作出的最佳估计假设，获取充分适当的审计证据呢？

回答人：chenyiwei
可参考该准则的指南：
本准则第六章(第十五条至第二十二条)，主要说明注册会计师在预测性财务信息审核中实施的审核程序，包括确定审核程序时考虑的因素、评价假设、评价预测性财务信息是否依据假设进行恰当编制、关注敏感领域、在某些特殊情况下如何实施审核程序、获取管理层书面声明。
一、确定审核程序的性质、时间和范围时应考虑的因素
实施审核程序的目标是获取充分、适当的审核证据，出具审核报告，增强所审核的预测性财务信息的可信赖程度。注册会计师应当通过确定和实施恰当的审核程序来实现这一目标。
本准则第十五条规定，在确定审核程序的性质、时间和范围时，注册会计师应当考虑下列因素：
(1)重大错报的可能性；
(2)以前期间执行业务所了解的情况；
(3)管理层编制预测性财务信息的能力；
(4)预测性财务信息受管理层判断影响的程度；
(5)基础数据的恰当性和可靠性。
二、评估最佳估计假设
本准则第十六条规定，注册会计师应当评估支持管理层作出最佳估计假设的证据的来源和可靠性。注册会计师可以从内部或外部来源获取支持这些假设的充分、适当的证据。
这里所说的内部来源包括预算、劳动合同、专利许可使用协议、已签订但尚未履行的购销合同、债务协议和董事会拟定的公司战略计划等；外部来源可能包括政府公报、专业机构的研究报告、行业出版物、宏观经济预测、相关法律法规(包括正处于立法进程中的新法律法规)、以及关于技术进步问题的报告等。
注册会计师应当评估形成假设信息的可靠性，包括根据历史财务信息考虑这些假设，以及评价这些假设是否依据被审核单位有能力实现的计划。同时，注册会计师还要考虑历史非财务信息。
需要指出的是，评价假设是否得到了适当的支持，需要同时考虑所获取的支持性证据的数量和证明力。由于在形成假设时需要运用判断，不同的人依据相同的信息可能形成不同的假设，而这些假设的合理程度可能是一样的。如果遇到这种情况，注册会计师应当关注管理层从这些假设中最终选择作为编制预测性财务信息假设的理由是否充分和合理，是否有更为合理的假设而没有采用，必要时提请管理层充分披露其他假设，或修改预测性财务信息的表述方式，即采用区间方式而不是点估计方式。如果能较为合理地预计各种情况出现的概率，也可提请管理层在预测性财务信息中予以披露。如果各个假设的合理程度相同，但各个假设对同一事项的估计存在较大差异，这样做就更为必要。
三、评估推测性假设
本准则第十七条第一款规定，当使用推测性假设时，注册会计师应当确定这些假设的所有重要影响是否已得到考虑。例如，预期未来销售量将超过被审核单位现有设备的生产能力，则预测性财务信息就需要考虑新增设备投资的影响，或者为达到预期销售量可采取的其他方法(例如将部分生产环节外包)对成本的影响。
本准则第十七条第二款进一步明确，对推测性假设，注册会计师不需要获取支持性的证据，但应当确定这些假设与编制预测性财务信息的目的相适应，并且没有理由相信这些假设明显不切合实际。
在确定推测性假设时，不能出于不当目的而选取过于乐观或者过于谨慎的假设。其他假设必须建立在该推测性假设成立的前提下，并且各假设之间不存在矛盾，也就是说，其他假设应当可以描述在该推测性假设成立的前提下可能出现的情况。
例如，某项规划对市场占有率分别为5%、10%和20%时被审核单位的净利润水平进行测算。除了市场占有率外，编制该规划时还依据下列假设和信息：
(1)本企业现有生产设备的年生产能力为1 000件，如果年度销售量超过年生产能力，则需扩建现有生产线；
(2)预计未来一段时间内，该产品的市场年度总需求量为 1 万件；
(3)如果扩建现有生产线，则需要相应的资本支出(估计为 100 万元)，相应折旧成本总额将上升，但由于产量增加导致的固定成本摊薄效应，单位固定成本将会下降2%。
本例中所用到的市场占有率属于推测性假设，因为无法获取关于未来市场占有率的最佳估计数据；(1)中所指的现有设备年生产能力数据是真实的历史数据，不属于假设；而(2)和(3)中未来产品的总需求量、未来资本支出金额和单位固定成本的下降幅度等数据都应当是建立在给定的市场占有率下对未来情况的最佳估计基础上的，所以应当属于最佳估计假设。
相应地，在审核过程中，注册会计师对于市场占有率数据无需获取支持性证据，但应考虑按照该企业的目前状况和历史趋势，是否有明显证据表明这里所假设的市场占有率显著脱离实际(明显偏高或者偏低)。对于(2)和(3)两项假设，注册会计师需获取支持性证据，即在给定的市场占有率下，(2)和(3)两项假设是否合理；同时还需要关注(2)和(3)两项假设是否与给定的市场占有率假设相矛盾，以及(2)和(3)两项假设之间是否存在矛盾(例如，根据本案例中给出的数据，应该是只有在市场占有率为20%时才需要发生扩建现有生产线的资本支出，以及出现单位固定成本下降的情况)。
如果推测性假设与编制预测性财务信息的目的不相适应，或者有理由相信这些假设明显不切合实际，注册会计师应提请管理层修正这些假设。如果管理层拒绝作出修正，注册会计师应当考虑这些假设对审核报告的影响，出具保留或否定意见的审核报告，或者解除业务约定。
四、评价假设时应重点关注的对象
注册会计师在评价编制预测性财务信息所依据的假设时，应当重点关注具有以下特征的假设：
(1)对预测性财务信息具有重大影响的假设；
(2)对内外部因素的变化特别敏感的假设；
(3)与历史模式或趋势不相符的假设；
(4)存在重大不确定性的假设。
注册会计师可以通过下列程序，识别具有上述特征的假设：
(1)分析被审核单位的有关文档资料及其中的原始数据，确定可能对被审核的预测性财务信息产生重大影响的关键因素；
(2)获取与被审核单位类似单位的预测性财务信息，识别这些单位的预测性财务信息中的关键假设；
(3)分析以前期间的经营成果，识别可能对经营成果产生重要影响的因素；
(4)获取和查阅已批准报出的财务报表、公开媒体报道、正式计划、董事会会议纪要等文件，注意其中是否包含关于将来的计划、合同或者具有法律约束力的协议等事项的信息；
(5)询问管理层，确定是否还存在其他需要考虑的因素，以及已作出的关于这些关键因素的假设是否可能发生变化；
(6)利用对被审核单位及其所处行业的了解，分析被审核单位经营活动中风险特别高或者特别敏感的领域；
(7)与相关行业的专家讨论，确定所依据的假设哪些存在上述情形，以帮助判断这些假设的合理性。
五、评价预测性财务信息是否依据管理层确定的假设恰当编制
本准则第十八条规定，注册会计师应当通过检查数据计算准确性和内在一致性等，确定预测性财务信息是否依据管理层确定的假设恰当编制。
这里所说的计算准确性是指预测性财务信息编制过程中不存在数据计算错误、誊抄错误等机械性错误。内在一致性是指管理层拟采取的各项行动相互之间不存在矛盾，以及根据共同的变量(如利率等)确定的金额之间不存在不一致。
六、关注敏感领域对预测性财务信息的影响
本准则第十九条规定，注册会计师应当关注对变化特别敏感的领域，并考虑该领域影响预测性财务信息的程度。
这里所说的“对变化特别敏感的领域”是指那些一旦发生变化(可能只是很微小的变化)就可能对预测性财务信息及其所依据的假设产生重大影响的领域。例如，被审核单位的销售高度依赖于少数重要客户，且其所处行业内各企业争夺客户的竞争相当激烈，而在编制预测性财务信息时，被审核单位依据的假设是能够在预测期间留住现有的所有重要客户。注册会计师对这一领域就应当特别关注。
如果被审核单位存在对变化特别敏感的领域，注册会计师通常应当实施更详细的审核程序，以获取适当的证据；同时还应当提请被审核单位在预测性财务信息中充分披露该领域的有关情况。
七、审核预测性财务信息的一项或多项要素时的考虑
本准则第二十条规定，当接受委托审核预测性财务信息的一项或多项要素时(例如一张单独的财务报表)，注册会计师应当考虑该要素与财务信息其他要素之间的关联关系。
财务信息系统本身是一个完整的体系，各要素之间相互关联、相互影响。例如，注册会计师受托审核一份预测资产负债表，在审核应收账款等项目的预测时，需要关注预测期内销售收入的变化对应收账款余额的可能影响。
八、预测性财务信息包含本期部分历史信息时的考虑
本准则第二十一条规定，当预测性财务信息包括本期部分历史信息时，注册会计师应当考虑对历史信息需要实施的程序的范围。
如果预测性财务信息的涵盖期间有一部分是历史期间，且针对该历史期间的历史财务数据是可以获取的，注册会计师应当考虑该历史财务数据相对于预测性财务信息整体的重要性，例如该历史期间的长度占预测性财务信息的整个涵盖期间的比例。 如果该历史期间构成了预测性财务信息涵盖期间的重要组成部分，注册会计师应根据相关审计、审阅准则的规定，对该历史期间的财务数据实施必要的审计或者审阅程序，并提请管理层将已经过审计或审阅的历史财务数据作为预测性财务信息中该历史期间的数据。
九、假设的有效性取决于信息使用者的行动时的考虑
在某些情况下，预测性财务信息依据的某项重要假设与该预测性财务信息的使用者未来将采取的行动直接相关。例如，某项假设可能涉及股票或者债券发行后公司的财务状况、经营业绩，而编制该预测性财务信息本身就是为了此次募集资金；又如，某项假设可能涉及某项议案被股东大会通过后公司的有关状况，而编制该项预测性财务信息就是供股东在股东大会上对该议案投票的决策依据之一。在此情况下，注册会计师可能难以获取关于该项假设的支持性证据。
如果该假设涉及事项最终可能有多种结果(例如在前述的第一个例子中，公司最终募集资金的数额并不确定)，注册会计师应当要求被审核单位提供对该假设的支持性证据，否则不能出具无保留意见的审核报告。
如果该假设涉及事项最终结果只有两种(例如在前述的第二个例子中，该议案要么通过，要么被否决)，则只要该假设不存在明显不合理的情形，注册会计师就可以在不要求获取关于该假设的支持性证据的情况下出具审核报告。在此情况下，如果信息使用者并未实际采取假设所涉及的行动(因而假设并未实现)，信息使用者就不应当继续依赖该预测性财务信息；相应地，只要在预测性财务信息中披露了对该信息有用性和用途的上述限制，注册会计师所出具的审核报告就可以免受该假设缺乏支持性证据这一事实的影响。
十、获取管理层书面声明
本准则第二十二条规定，注册会计师应当就下列事项向管理层获取书面声明：
(1)预测性财务信息的预定用途；
(2)管理层作出的重大假设的完整性；
(3)管理层认可对预测性财务信息的责任。
此外，管理层书面声明还可以包括注册会计师认为必要的其他信息，例如，假设是否属于发生可能性很小的事项；如果预测性财务信息包含一个区间，管理层对于该区间的选择是否不带偏见，是否不至于产生误导等。
管理层书面声明通常由管理层中对被审核单位及其财务(包括预测性财务信息)负主要责任的人员签署。在某些情况下，注册会计师也可以向管理层中的其他人员获取管理层声明书。
管理层书面声明的日期通常即为注册会计师出具审核报告的日期。对于需经被审核单位董事会或者类似权力机构批准报出方为有效的预测性财务信息，审核报告的日期不应早于(但可以晚于)被审核单位董事会或者类似权力机构批准被审核的预测性财务信息的日期。如果管理层书面声明的日期晚于预测性财务信息的编制完成日或批准日，则可在管理层书面声明中添加以下内容：“自预测性财务信息编制完成日(或董事会批准日)起至本声明书签署之日止的期间内，本公司管理层未曾获知该预测性财务信息编制所依据的原始数据、假设和内外部环境因素发生过重大变化的情况。”
如果管理层拒绝提供注册会计师认为必要的声明，注册会计师应当将其视为审核范围受到限制，出具保留意见或无法表示意见的审核报告。在这种情况下，注册会计师应当评价审核过程中获取的管理层其他声明的可靠性，并考虑管理层拒绝提供声明是否可能对审核报告产生影响。
本指南的附录3111-4针对预测审核和规划审核分别提供了管理层书面声明的范例。
用于对假设进行评价的程序
1.识别对被审核的预测性财务信息产生重大影响的关键因素。
(1)分析被审核单位的有关文档资料，根据其中所列的原始数据，分析哪些因素属于可能对预测性财务信息产生重大影响的关键因素，将这些关键因素的清单与预测性财务信息中所披露的假设相对照，确定预测性财务信息中所披露的关键假设是否均已考虑到了这些关键因素。
需要考虑的因素包括：
● 被审核单位业务活动中的风险；
● 对变化的敏感程度；
● 各项特定因素对各假设的影响程度。
(2)获取与被审核单位类似企业的预测性财务信息(如有)，考虑这些企业预测性财务信息中所识别的关键因素在被审核的预测性财务信息中是否已经予以考虑。
(3)分析以前期间的经营成果，以识别可能对经营成果产生重要影响的因素。如果可获取最近的历史财务信息，应考虑预测性财务信息是否与历史财务信息所显示的模式、趋势等有重大差异。如有，应分析原因。
(4)审阅已批准报出的财务报表、公开媒体报道、正式计划、董事会会议纪要等文件，注意其中是否包含关于将来的计划、合同或者具有法律约束力的协议等信息。
(5)询问被审核单位管理层，确定是否还存在其他需考虑的因素，以及已作出的关于这些关键因素的假设是否可能发生变化。
(6)利用对被审核单位及其所处行业的了解，分析被审核单位经营活动中风险特别高或者特别敏感的领域，包括市场走向，竞争状况，即将颁布实施的法律法规，经济、政治和技术等方面因素的影响，对主要顾客和供应商的依赖等。
2.评价假设有无证据为其提供适当的支持。
［注：如果预测性财务信息属于规划，则下列各条旨在评价假设的支持性证据的程序不适用于推测性假设，但仍应对除推测性假设以外的其他各项假设实施这些程序。此外，注册会计师还应当确定这些假设与编制预测性财务信息的目的是否相适应，并且没有理由相信这些假设明显不切合实际。］
(1)评价各项假设的支持性证据。应特别关注具有以下特征的假设：
● 对预测性财务信息具有重大影响的；
● 对内外部因素的变化特别敏感的；
● 与历史模式或趋势不相符的；
● 不确定性特别大的。
(2)对于关键假设，应获取被审核单位在形成这些假设时所使用的内外部信息来源的清单。通过抽查，确定在形成这些假设时是否已考虑这些信息。
(3)选取若干关键因素，从假设追溯到相关的支持性证据，以确定在形成假设时是否用到了这些来源所提供的原始信息，并评价现有的支持性证据是否恰当。如果原始信息是由被审核单位内部提供的，应对相关原始信息的可靠性、真实性进行测试。
(4)审阅被审核单位管理层关于未来行动计划的有关文档资料，如预算、内部政策文件、合同和协议等，询问这些计划的预期目标，考虑未来行动计划及其目标与预测性财务信息所依据假设的关系。
(5)调查其他相关信息来源，了解这些信息来源中获得的信息是否也可以对假设起到支持作用。
(6)就编制预测性财务信息时所用到的历史财务数据进行询问和分析，以确定：
● 该历史财务信息是否具有可比性；
● 编制该历史财务信息时所采用的会计政策和会计估计与预测性财务信息的涵盖期间预期将采用的会计政策、会计估计是否一致；
● 该历史财务信息是否具有足够的可靠度。
(7)如果预测性财务信息的涵盖期间有一部分是历史期间，且针对该历史期间已编制了历史财务报表，注册会计师应当阅读该期间的财务报表，并考虑纳入预测性财务信息的该历史期间数据与历史财务报表所示的实际数据是否一致。
(8)如果预测性财务信息是以其涵盖期间内某一段历史期间的历史财务数据为基础编制的，且该段历史期间相对于整个预测性财务信息涵盖期间而言影响是重大的，注册会计师应考虑对该历史财务数据实施必要的审计或者审阅程序。
(9)考虑通过其他途径获取的信息能否同样为预测性财务信息所依据的假设提供支持。例如，被审核单位对未来销售收入总额的预测方法是由每一位业务人员分别对其未来的销售业绩作出预测，然后再加总各位业务人员的预测数；对此，注册会计师可以根据整个公司销售收入额的历史变动趋势推算预测期间的销售额，对被审核单位编制的预测加以佐证。同时，注册会计师还应考虑运用其他模型和估计方法。
(10)评价预测性财务信息的涵盖期间是否过长，从而在其涵盖期间的后期可能难以获取必要的支持性证据。需考虑的因素包括：
● 被审核单位所处行业的性质；
● 被审核单位以及其他类似企业过去的经营业绩、财务状况、现金流量的模式和变动趋势。
(11)必要时，考虑向外部信息来源函证对假设起支持作用的信息(例如，如果已签约但尚未交货的订单是一项对预测性财务信息起支持作用的重要证据，但无充分证据支持，可考虑向被审核单位的顾客寄发书面询证函，以验证这些订单的真实性)。
(12)如果对关键假设的支持性证据是专家(如律师、工程师、经济学家、投资银行家、建筑师等)的意见，应实施下列程序：
● 考虑专家在其所处的职业领域中的声望；
● 考虑通过该领域中其他专家的意见加以佐证；
● 审阅被审核单位为获取该专家意见而提交给专家的数据、计划等，确定其与被审核的预测性财务信息和注册会计师所获得的相关数据是否一致。
(13)如果关于未来拟进行的交易的税务处理的假设对预测性财务信息具有重大影响，应通过实施以下程序获取相关税务假设的支持性证据：
● 根据所适用的税务法律法规，判断该假设的合理性；
● 向被审核单位的税务顾问、其他注册会计师等了解对相关税务事项处理的意见，必要时与被审核单位的主管税务机关沟通。
(14)获取被审核单位的管理层声明书。
(15)考虑从被审核单位的律师处获取一份声明，该声明应涉及下列事项：
● 截至审核报告日止，与被审核的预测性财务信息相关的诉讼、索赔等或有事项的进展情况及对未来发展的估计；
● 截至审核报告日止，被审核单位计划中的重大变化和重大行动(例如重大的营销活动、涉及知识产权和环境保护的有关事项等)的合法性，以及拟出台的法律法规对被审核单位及其所处行业可能产生的重大影响。